【裁判字號】    97,交聲更一,28
【裁判日期】    970630
【裁判案由】    聲明異議
【裁判全文】
臺灣高雄地方法院刑事裁定          97年度交聲更一字第28號
原處分機關  交通部公路總局高雄區監理所
異  議  人
即受處分人  甲○○
上列異議人即受處分人因違反道路交通管理處罰條例案件，對於
交通部公路總局高雄區監理所民國97年4 月14日所為之處分（原
處分案號：高監自裁字第裁80-N00000000號）聲明異議，前經本
院以97年度交聲字第883 號裁定撤銷原處分關於罰鍰部分後，原
處分機關不服提起抗告，經臺灣高等法院高雄分院以97年度交抗
字第279 號裁定撤銷原裁定發回更審，本院裁定如下：
    主  文
原處分罰鍰超過新臺幣貳萬玖仟伍佰元部分撤銷。
上開撤銷部分，甲○○不罰。
其他異議駁回。
    理  由
一、聲明異議意旨略以：異議人即受處分人甲○○於民國96年1
    月25日晚上11時40分許，固有酒後駕駛車牌號碼J8-8093 號
    自小客車，於行經高雄縣岡山鎮○○路與壽華路口時，因行
    車搖晃而為警攔檢查獲，並經測試呼氣酒精濃度達每公升0.
    61毫克，然異議人上開行為業經臺灣高雄地方法院檢察署檢
    察官於96年3 月20日以96年度偵字第5223號為緩起訴處分，
    並命異議人立悔過書及向國庫支付新台幣（下同）20,000元
    ，且經台灣高等法院高雄分院檢察署檢察長於96年4 月25日
    以96年度上職議字第1675號駁回再議確定，而異議人亦已依
    緩起訴之內容履行完畢，但原處分機關仍裁決異議人罰鍰49
    ,500 元 ，顯已違反行政罰法第26條一事不二罰之規定，爰
    依法聲明異議等語。
二、按汽車駕駛人，駕駛汽車經測試檢定，酒精濃度超過規定標
    準者，處新台幣15,000元以上60,000元以下罰鍰，並當場移
    置保管其車輛及吊扣其駕駛執照1 年；因而肇事致人受傷者
    ，並吊扣其駕駛執照2 年；致人重傷或死亡者，吊銷其駕駛
    執照，並不得再考領，道路交通管理處罰條例第35條第1 項
    第1 款定有明文。又依民國94年2 月5 日公布，95年2 月5
    日施行之行政罰法第26條規定：「一行為同時觸犯刑事法律
    及違反行政法上義務規定者，依刑事法律處罰之。但其行為
    應處以其他種類行政罰或得沒入之物而未經法院宣告沒收者
    ，亦得裁處之。前項行為如經不起訴處分或為無罪、免訴、
    不受理、不付審理之裁判確定者，得依違反行政法上之義務
    規定裁處之」；同法第1 條規定：「違反行政法上義務而受
    罰鍰、沒入或其他種類行政罰之處罰時，適用本法。但其他
    法律有特別規定者，從其規定」。上開道路交通管理處罰條
    例第35條第1 項第1 款規定，係對行為人違反行政法上義務
    規定之行政罰，且該條例關於一行為同時觸犯刑事法律及違
    反行政法上義務規定者，並無特別規定，是汽車駕駛人一個
    酒後駕駛汽車行為，經測試檢定酒精濃度超過規定標準，而
    同時涉有刑法第185 條之3 公共危險罪嫌時，道路交通管理
    處罰機關除有行政罰法第26條第1 項但書得處以其他種類行
    政罰者之情形，得裁處其他種類行政罰外，關於罰鍰部分，
    即應依上開行政罰法第26條及道路交通管理處罰條例第10條
    規定移送地方法院檢察署處理，除於移送後再有上開行政罰
    法第26條第2 項所定不起訴等事由，得依違反行政法上義務
    規定裁處之情形外，不得逕依道路交通管理處罰條例第35條
    第1 項第1 款規定，裁處行為人罰鍰之行政罰。
三、又按被告所犯為死刑、無期徒刑或最輕本刑3 年以上有期徒
    刑以外之罪，檢察官參酌刑法第57條所列事項及公共利益之
    維護，認以緩起訴為適當者，得定1 年以上3 年以下之緩起
    訴期間為緩起訴處分，其期間自緩起訴處分確定之日起算，
    刑事訴訟法第253 條之1 第1 項定有明文。而行政罰法第26
    條已明揭一事不二罰之原則，亦即應受行政罰之行為如經不
    起訴處分或為無罪、免訴、不受理、不付審理之裁判確定者
    ，始得依違反行政法上義務規定裁處之。上開法條規定並未
    包括「緩起訴處分」在內，蓋因「緩起訴處分」最終得使被
    告免於刑事訴追之效果，與「不起訴處分」之效果雖屬相同
    ，惟緩起訴處分另須於一定期間內遵守或履行刑事訴訟法第
    253 條之2 各款所規定之事項，若有同法第253 條之3 第1
    項各款情形，檢察官仍得依職權或依告訴人之聲請，將緩起
    訴處分撤銷，故緩起訴處分之性質顯與不起訴處分不完全相
    同，仍有處罰之實質意涵在內。爰此，本於對受處分人不利
    益之規定不得任意擴張解釋之原則，自不得類推適用，而認
    應受行政罰之行為經緩起訴處分，仍得依違反行政法上之義
    務規定裁處之。
四、經查，本件異議人於96年1 月25日晚上11時40分許，酒後駕
    駛車牌號碼J8-8093 號自小客車，於行經高雄縣岡山鎮○○
    路與壽華路口時，因行車搖晃而為警攔檢查獲，並經測試其
    呼氣酒精濃度已達每公升0.61毫克，原處分機關乃以駕駛人
    酒精濃度超過規定標準（每公升0.55毫克）為由，依道路交
    通管理處罰條例第35條第1 項第1 款之規定，裁處異議人罰
    鍰49,500元及吊扣駕駛執照12個月之事實，有酒精測定紀錄
    表1 紙（參見本院交聲卷第9 頁）、高雄縣政府警察局96年
    1 月26日高警交字第N00000000 號舉發違反道路交通管理事
    件通知單及交通部公路總局高雄區監理所97年4 月14日高監
    自裁字第裁80-N00000000號違反道路交通管理事件裁決書各
    1 份附卷可稽（參見本院交聲卷第5 、10頁）。又異議人因
    上開酒後駕車案件，業經臺灣高雄地方法院檢察署檢察官於
    96年3 月20日以96年度偵字第5223號為緩起訴處分，緩起訴
    期間為1 年，並命異議人立悔過書及向國庫支付新台幣（下
    同）20,000元，且經台灣高等法院高雄分院檢察署檢察長於
    96年4 月25日以96年度上職議字第1675號駁回再議確定，而
    異議人亦已於96年6 月13日依緩起訴之內容繳交2 萬元，嗣
    該案件緩起訴期間於97年4 月24日屆滿，緩起訴處分未經撤
    銷等事實，亦有本院依職權調閱之高雄地方法院檢察署檢察
    官96年度偵字第5223號緩起訴處分書、臺灣高等法院高雄分
    院檢察署96年度上職議字第1675號處分書、臺灣高雄地方法
    院檢察署檢察官執行緩起訴處分命令通知書、通知、送達證
    書、繳納緩起訴金通知單上黏貼之收據及臺灣高等法院被告
    前案紀錄表各1 份在卷可考（參見本院交聲卷第3 、11至20
    頁）。而本件異議人所受之緩起訴處分固非刑法所定刑罰之
    種類，然已對異議人之名譽、心理產生相當制約並影響被告
    之財產等權益，亦應可實質該當行政罰法第26條第1 項之「
    依刑事法律」之處罰。據此，原處分機關依道路交通管理處
    罰條例第35條第1 項第1 款之規定，對異議人上開酒後駕車
    之違規行為予以裁罰時，除其行為應處以其他種類行政罰即
    吊扣駕駛執照1 年部分仍得予以裁處外，裁處罰鍰部分，自
    不得再科處行政罰對於異議人予以重複處罰。惟依94年12月
    28日修正公布，並自95年7 月1 日施行之道路交通管理處罰
    條例第35條第8 項規定；「... 前項（指有酒精濃度超過規
    定標準而駕駛車輛等情形）汽車駕駛人，經裁判確定處以罰
    金低於本條例第92條第3 項所訂最低罰鍰基準規定者，應依
    本條例裁決繳納不足最低罰鍰之部分。」，而依其性質道路
    交通管理處罰條例第35條第8 項應為行政罰法第26條第1 項
    之特別規定；是本件異議人所支付之緩起訴處分金既僅有20
    ,000 元 ，業如前述，參照上開法文規定，異議人即須補繳
    該等不足部分之罰鍰即29,500元（計算式為49,500-20,000
    ＝29,500），始為適法。爰此，原處分機關逕以異議人酒精
    濃度超過規定標準，而對其裁處罰鍰超過29,500元部分，即
    有未洽。
五、綜上，原處分機關上開罰鍰之行政裁罰，尚有未洽，應由本
    院撤銷原處分其中超過29,500元之部分，以資適法。至原處
    分機關裁處異議人吊扣駕駛執照12個月部分，係屬其他種類
    之行政裁罰，於法並無不合，且異議人並未就此提出異議，
    自不在本件審理及撤銷之範圍內，附此敘明。
六、據上論斷，應依道路交通案件處理辦法第19條、第20條前段
    ，裁定如主文。
中    華    民    國    97    年    6     月    30    日
                      交通法庭  法  官  陳振嘉
以上正本證明與原本無異。
如不服本裁定應於送達後5 日內向本院提出抗告狀。
中    華    民    國    97    年    6     月    30    日
                                書記官  顏宗貝


司法院資訊處製作；財團法人民間司法改革基金會備份。
